臺灣高雄地方法院刑事判決　　　　　　　　　　　　　　九十年度自字第四八號
　　自　訴　人　甲○○○○業銀行股份有限公司東高雄分公司
　　代　表　人　戊○○
　　自訴代理人　丙○○
　　被　　　告　乙○○
　　被　　　告　丁○○
　　右二人共同
　　選任辯護人　王國傑
　　被　　　告　己○○
　　右　一　人
　　選任辯護人　劉新安
右列被告等因偽造文書案件，經自訴人提起自訴，本院判決如左：
    主  文
乙○○、丁○○、己○○均無罪。
    理  由
一、自訴意旨略以：緣自訴人甲○○○○業銀行股份有限公司東高雄分公司因業務上
    持有以自訴人為受貨人之載貨證券正本四套，內容載有共計十只貨櫃之貨物，簽
    發地分別為新加坡及印尼，簽發日期分別為民國八十八年（即西元一九九九年）
    四月六日、四月二十三日、四月二十八日與五月七日，運送人分別為「PACIFIC
      CONCORD INTERNATIONAL CORPORTION」及「M.C.LINES.」，依民法第六百二十
    九條規定，自訴人為上述貨物之所有權人，且為表彰該等貨物所有權之載貨證券
    持有人，依法自訴人擁有上述四套載貨證券所載全部貨物之法定權利。詎被告乙○○身為沛榮國際股份有限公司（下簡稱沛榮公司）之法定代理人，明知上述十
    只貨櫃之貨物已屬自訴人所有，竟夥同其受僱人即被告丁○○與鋼貿企業有限公
    司（下簡稱鋼貿公司）之負責人即被告己○○，分別於西元一九九九年四月六日
    、四月九日、四月十日與五月十日，以沛榮公司（英文名  PACIFIC  CONCORD
    INTERNATIONAL CORPORTION）為運送人，以鋼貿公司為託運人名義，偽造開立四
    套載貨證券，內容載有屬自訴人所有之前開十只貨櫃，交予鋼貿公司分別持往中
    國信託商業銀行東高雄分行與彰化商業銀行東高雄分行辦理押匯，並領走貨款，
    致自訴人蒙受巨額之損失。因認被告乙○○、丁○○、己○○共同涉犯刑法第二
    百十五條之業務登載不實罪嫌云云。
二、按犯罪事實應依證據認定之，無證據不得推定其犯罪事實；又不能證明被告犯罪
    ，應諭知無罪之判決，刑事訴訟法第一百五十四條第二項、第三百零一條分別定
    有明文。次按告訴人之告訴（自訴人之指訴亦同）係以使被告受刑事訴追為目的
    ，是其陳述是否與事實相符，仍應調查其他證據以資審認；又認定不利於被告之
    事實，須依積極證據，苟積極證據不足為不利於被告事實之認定時，即應為有利
    被告之認定，更不必有何有利之證據（最高法院五十二年上字第一三○○號、三
    十年上字第八一六號判例參照）。且認定犯罪事實所憑之證據，雖不以直接證據
    為限，間接證據亦包括在內，然無論直接證據或間接證據，其為訴訟上之證明，
    須於通常一般之人均不致有所懷疑，而得確信其為真實之程度者，始得據為有罪
    之認定，倘其證明尚未達此一程度，而有合理之懷疑存在而無從使事實審法院得
    有罪之確信時，即應由法院為諭知被告無罪之判決（最高法院七十六年台上字第
    四九八六號判例參照）。再刑法上所謂偽造之概念，係以無制作權而冒名製作不
    實內容之行為而言，即以無權製作之人冒用他人名義簽發為要件，如果行為人基
    於本人之授權，或其他原因有權製作者，則與無權之偽造行為不同。
三、自訴意旨認被告乙○○、丁○○、己○○共同涉有前揭業務登載不實罪嫌，無非
    係以自訴人持有沛榮公司及M.C.LINES.公司所簽發之四套載貨證券（其上分別載
    有櫃號CRXU0000000、EISU0000000、EMCU0000000、EMCU0000000、EMCU0000000
    及EMCU0000000、EISU0000000、EISU0000000、EISU0000000、EISU00000000共十
    只貨櫃，下稱第一程提單），貨物在新加坡及印尼裝貨，卸貨地在台灣高雄，受
    貨人均為自訴人，詎被告乙○○、丁○○明知上開載貨證券均載明受貨人為自訴
    人，依法自訴人為上開貨櫃之所有權人，竟擅自開立以沛榮公司為運送人之新載
    貨證券四套（共記載十六只貨櫃，含前開櫃號之十只貨櫃，下稱第二程提單）予
    被告己○○押匯，將自訴人所有之十只貨櫃轉運至第三國，致自訴人無法提領受
    償，且第二程提單所載內容與託運人實際交付之貨櫃數量、船名、裝貨港均不相
    符，顯已偽造不實之提單而侵害自訴人之權益，並提出上開載貨證券影本八份、
    出口結匯證實書、長榮及立榮公司出具之證明、沛榮公司提單樣本、案發流程表
    、存證信函、第一程及第二程提單對照附表Ａ、Ｂ等件為證。
四、訊據被告乙○○、丁○○、己○○三人均堅決否認有何自訴人所指犯行，被告乙○○辯稱：伊雖為沛榮公司之負責人，但未簽發自訴人所指不實之第二程提單，
    伊與本件無關等語。被告丁○○辯稱：伊為沛榮公司高雄業務經理，惟本件第二
    程提單係台北公司依新加坡及印尼公司指示所簽，並非係伊簽發交付提單，亦非
    依被告己○○指示所簽等情。被告己○○則以：伊負責之鋼貿公司向國外買貨賣
    給英國公司，英國公司再轉賣到大陸去，因台灣與大陸不能直接三通，若要直接
    將貨櫃運到大陸，不能由台灣開立信用狀，所以跟客戶協議要求運送人開立二程
    提單，再從高雄併送六個貨櫃運至香港併船後，運到目的港上海交給買貨之客戶
    ，後來伊公司因週轉不靈而未向開狀銀行即自訴人贖單，自訴人受損，才告伊與
    沛榮公司，伊並無與被告乙○○、丁○○共謀偽造提單等語置辯。
五、經查：
（一）按憲法規定人民有訴訟之權，乃屬人民在司法上之受益權，包括人民得依法定
      程序提起及實施訴訟之制度性保障；人民已依法取得之訴訟權，即屬其合法正
      當之信賴利益，自不得因嗣後法律之修正予以剝奪。又自訴行為是否合法，係
      以提起時之法律規定為準，其提起時為法所准許者，既屬合法之自訴，自不因
      嗣後法律修正對自訴權更有所限制而受影響（最高法院八十九年度台非字第二
      一九號、九十年度台上字第五六三號、九十一年度台上字第六六○三號判決參
      酌）。依九十二年二月六日修正公布，同年九月一日施行之刑事訴訟法第三百
      十九條第二項固規定，自訴之提起，應委任律師行之。但依此次刑事訴訟法修
      正施行前規定，關於自訴之提起，並無此項規定；因此，在此次刑事訴訟法修
      正施行前提起之自訴，為保障自訴人既得之訴訟權，自毋庸依修正後之規定命
      自訴人委任律師行之。又九十二年二月六日修正公布之刑事訴訟法施行法第七
      條之三規定：「中華民國九十二年一月十四日修正通過之刑事訴訟法施行前，
      已繫屬於各級法院之案件，其以後之訴訟程序，應依修正刑事訴訟法終結之。
      但修正刑事訴訟法施行前已依法定程序進行之訴訟程序，其效力不受影響」，
      應係指訴訟程序之進行及效力而言，至於提起時已合法取得訴訟權之自訴案件
      ，自訴合法性仍不受影響。是以，本件既於修正刑事訴訟法施行前即繫屬本院
      ，則自訴人雖未委任律師進行訴訟程序，仍屬合法之自訴，合先敘明。
（二）本件係有關國際上三角貿易所衍生之糾紛，而關於國際上三角貿易之運作方式
      及特性，業經鑑定證人即國立臺灣海洋大學航運管理學系所張志清教授於本院
      審理中供述：「(1)三角貿易上如果以臺灣為例的話，臺灣接定單並接受美國開
      來的信用狀，在中國大陸出貨到美國，這時候臺灣的廠商向臺灣的銀行申請開
      立信用狀，開到大陸去給大陸的廠商，中國大陸直接運貨到美國，貨就不再進
      臺灣了。(2)關於提單部分：提單在上海交貨給船公司，船公司開立提單給上海
      廠商，上海廠商把提單轉回臺灣的開狀銀行，臺灣這時候要開第二程的提單交
      給美國的廠商，由美國的廠商提貨。臺灣開出的提單所記載的裝貨港是在臺灣
      ，不是在上海，這樣才能夠符合當時美國廠商信用狀的要求。(3)押匯的部分：
      這是二個國際貿易買賣契約，大陸的廠商裝貨後把裝箱單、保險單、產地證明
      、提單等所有的文件寄到臺灣的開狀銀行來，這些單據要符合臺灣當時所開信
      用狀的要求，由廠商向銀行贖單，要贖單廠商必須拿錢向銀行贖回，如果廠商
      未能贖單，而致臺灣開狀銀行受有損失，銀行須依照當時的開發信用狀契約向
      臺灣的進口商或廠商求償。如果太久沒有贖單，銀行持有提單是擔保物權受到
      清償，銀行照法理上可以向船公司申請提貨，拍賣求償。第二程的提單通常是
      要在收回第一程的提單後才可以再簽發。但因為提單的簽發作業上及商業上要
      讓廠商能夠先押匯向銀行取得資金週轉，以支付第一程提單的押匯，船公司會
      先開第二程的提單，臺灣廠商會向船公司保證會交回第一程的提單，廠商在這
      中間賺取差價，這是商業上的慣例。」等語甚明（見本院九十三年五月二十八
      日審判筆錄）。又三角貿易之特性，在於實際之出口商與出口商並不相識，中
      間商為賺取其中之差價及磋和交易之完成，必須利用二套以上之載貨證券及信
      用狀之簽立，以避免貨物製造、銷售、產品等資訊之洩漏（參卷附國立臺灣海
      洋大學航運管理學系所張志清教授所出具之鑑定意見書）。
（三）本件係被告己○○所經營之鋼貿公司向國外新加坡及印尼公司購買貨物後，轉
      賣給大陸上海之客戶，涉及三角貿易之貨物運送契約及載貨證券之簽發問題。
      而依自訴人所提第一程提單所示，係由訴外人 FIRST RECYCLING INDUSTRIES
      PTE LTD.及PT.TARINDO UNIMETAL UYAMA為託運人（Shipper），分別在新加坡
      及印尼將前開十只貨櫃裝船後，委託當地之PACIFIC CONCORD INTERNATIONAL
      CORPORTION及M. C. LINES.公司運送，而卸貨地為台灣高雄，並以自訴人為受
      貨人；另第二程提單之託運人為鋼貿公司（KOMEL TRADING CO.LTD.），運送
      人為沛榮公司，卸貨港為中國上海，提單上所載貨櫃除上開十只貨櫃外，另有
      被告己○○自台灣高雄港出貨之六只貨櫃，然自新加坡及印尼出貨之十只貨櫃
      於裝船後，並未直接運送至台灣高雄，而係運送至香港，並由被告己○○自台
      灣高雄出貨六只貨櫃至香港併船後，共同運送至大陸上海交客戶收受等情，業
      經被告己○○於本院審理中供述甚詳，復為自訴人所不否認，並有上開第一、
      二程提單及財政部高雄關稅局高普興字第○九二○○○○六八三號函附卷可稽
      。上開由不同運送人依客戶所需簽發之二程提單，符合三角貿易運作之方式及
      特性，業據鑑定證人張志清教授於本院審理中證述明確，並有鑑定證人張志清
      教授針對本案情形所出具之鑑定意見書可佐（見本院卷第二六八頁），參以第
      二程提單確係沛榮公司依照新加坡及印尼運送人之指示所簽發，有被告所提經
      認證之聲明文件在卷足憑（見本院卷第七三、一○五頁），則關於第二程提單
      之簽發，既係由運送人沛榮公司依第一程提單運送人之指示代理簽發，且依法
      對其所簽發第二程提單所載內容負責，應非無權製作，即無偽造可言。
（四）至自訴人指述第二程提單所載之實際交付貨櫃數量、船名及裝貨港均與事實不
      符，而認有被告偽造不實之提單云云。惟查，第二程提單所載共十六只貨櫃，
      除記載第一程提單所載十只貨櫃外，另有自高雄裝船之六只貨櫃在內，第二程
      提單縱有部分貨櫃未在台灣裝船，依照本件貨物運送契約及三角貿易之航運習
      慣，非不能准許此種情形存在，且若第一程提單之運送人如已收受該十只貨櫃
      裝船，即應符合法律規定，此據鑑定證人張志清教授於本院審理中證述在卷。
 是以第二程提單所載實際之貨櫃數量及裝船港，雖有出入，然本件第二程提單
      所載共十六只貨櫃既已全部運送至最終目的港即大陸上海，並交由受貨人持第
      二程提單領貨，此為雙方所不爭執，則該第二程提單既得由受貨人持之提領貨
      櫃，提單若有不實，上海之受貨人又如何提貨？再者，雖然在三角貿易中，第
      二程提單通常是在運送人收回第一程提單後才簽發，但在提單之簽發作業上及
      商業考量為讓廠商能先持單押匯向銀行取得資金週轉，以支付第一程提單之押
      匯，船公司會先開立第二程之提單予臺灣廠商，並由該廠商出具保證交回第一
      程提單，廠商即在中間賺取差價利潤，此乃商業上慣例等情，並據鑑定證人張
      志清教授於本院審理中證述甚明，故縱使沛榮公司在鋼貿公司尚未自自訴人取
      回第一程提單，其仍能先開立第二程提單交由鋼貿公司持以押匯，亦非自訴人
      所稱無權製作之情形。
（五）又依自訴人收受第一程四套提單之時間，係分別於八十八年四月二十日、四月
      三十日、五月五日及五月十日等日期（見本院卷第二六頁之附表Ａ），然觀諸
      第二程提單之簽發日期（Issue／Date）則分別為西元一九九九年四月六日、
      四月九日、四月十日及五月十日，此有上開載貨證券影本可參，是以自訴人所
      稱被告公司擅自另行簽發之第二程提單，皆早於自訴人收受第一程提單之前即
      已製作，換言之，自訴人在未持有第一程提單之前，上開第二程提單早已由沛
      榮公司簽發製作完成，益足徵該第二程提單之簽發實係依第一程提單運送人之
      指示開立，從而自訴人謂被告明知其持有第一程提單卻另行開立新提單，故意
      偽造提單而侵害其所有權云云，核屬無據，尚難採信。況自訴人主張其為鋼貿
      公司之信用狀開狀銀行，且為第一程提單之受貨人，而第一程提單內所載鋼貿
      公司自新加坡及印尼託運至高雄之十只貨櫃，均重複登載在第二程提單上（除
      上開十只貨櫃外另記載六只貨櫃）等情，除據其提出上開載貨證券影本八紙及
      提單對照附表在卷可憑，並為被告所不爭執，自堪認為真實。惟依自訴人所提
      第二程提單之右下角簽名處（AS CARRIER）並無任何之簽名或蓋章，此觀照自
      訴人所提之第一程提單之簽名方式即明，是自訴人指稱第二程提單即係被告乙○○、丁○○、己○○所共謀偽造云云，即有疑義。
（六）至於自訴人所推舉專家證人張榮富雖於本院審理時供稱：貨櫃一定要上船，船
      離港才可開提單，船公司絕不可以開二張提單云云。然查，因其未有從事三角
      貿易之實務經驗，已據證人張榮富證述在卷，故其所述核與本件三角貿易之情
      形不符，其證詞自不具可信性，尚無法採為對被告不利之證據，附此敘明。
（七）綜上所述，本件自訴人雖持有第一程提單，依海商法第七十四條第一項規定，
      自得對開立該提單之運送人請求交貨及追償之權利，而該提單之簽發並非沛榮
      公司，自不能因沛榮公司受託運人鋼貿公司委託託運而簽發之第二程提單十六
      只貨櫃中包含第一程提單中之十只貨櫃，即遽予推論其係虛偽製作，該第二程
      提單不但製作日期早於第一程提單，且亦係基於沛榮公司與鋼貿公司間之運送
      契約所生，況該第二程提單亦為持有於上海受貨人持之領貨完畢，沛榮公司既
      與鋼貿公司訂有運送契約，又實際受有貨物（十六只貨櫃），最後亦確定有交
      貨，亦足見沛榮公司所簽發之提單確係受託運人指示，基於業務上有權製作，
      並非無權製作，而無偽造之餘地。至於鋼貿公司持用第一程提單及其他證件向
      自訴人申請開立信用狀取得資金後，未能於事後向自訴人贖單清償自訴人之融
      資借款，此時自訴人自可向鋼貿公司當初所提供予自訴人之擔保財產追償，也
      可用持有之第一程提單向簽發之運送人求償，因為運送人並未能履行交貨之義
      務，然此均與沛榮公司所簽發之提單係屬偽造有別。本件純屬因三角貿易所引
      起之民事糾葛，尚與刑事之偽造文書有間，應由自訴人另循民事途徑解決，被
      告三人尚無刑法上偽造文書之犯行，堪予認定。
六、末按我國刑事訴訟制度業已修正為以當事人進行主義為主，職權進行主義為輔，
    檢察官立於原告之地位，其對於被告之犯罪事實，本有積極舉證之義務，且刑事
    被告原無自證無罪之義務，其在訴訟上所為之辯解，只須達於對於起訴事證提出
    合理質疑之程度為已足，檢察官如對於被告所為辯解仍有爭執，即應依照刑事訴
    訟法第一百六十一條規定，自負指出證明方法及說服之責。本件係自訴程序，準
    用公訴程序之相關規定，自訴人自須立於與檢察官相當之地位，負舉證責任。本
    件依自訴人所舉之證據，並不足以證明被告等人有何自訴人所指之業務登載不實
    或偽造文書之犯行，此外，本院復查無其他積極證據足認被告有何上述犯行，參
    照前開說明，不能證明被告犯罪，依法均應諭知無罪之判決。
據上論斷，應依刑事訴訟法第三百四十三條、第三百零一條第一項，判決如主文。
中      華      民      國    九十三    年      六      月    三  十    日
                                  臺灣高雄地方法院刑事第八庭
                                    審判長法  官  陳  樹  村
                                          法  官  林  意  芳
                                          法  官  吳  俊  龍
右正本證明與原本無異。
如不服本判決，應於判決送達後十日內，向本院提出上訴狀。
                                          書記官  盧  雅  婷
中      華      民      國    九十三    年      七      月    十  二    日
